ACORDAO-COMPLETO-2452226

ACÓRDÃO 1144/2021 ATA 2/2021 - PRIMEIRA CÂMARA

VISTOS, relatados e discutidos estes autos, que tratam de tomada de contas especial instaurada pelo Fundo Nacional de Saúde em razão de irregular aplicação de recursos transferidos ao Fundo Municipal de Saúde de Carolina/MA.
	ACORDAM os ministros do Tribunal de Contas da União, reunidos em sessão da 1ª Câmara, ante as razões expostas pelo relator e com fundamento nos arts. 1º, inciso I; 16, inciso III, alínea "b", e §3º; 19, parágrafo único; 23, inciso III; 28, inciso II; e 58, inciso II da Lei 8.443/1992 e arts. 214, inciso III, alínea "a", e 269 do Regimento Interno do TCU, em:
	9.1. declarar revel Camilo Alves dos Santos Filho;
	9.2. julgar irregulares as contas de Camilo Alves dos Santos Filho e aplicar-lhe multa de R$ 5.000,00 (cinco mil reais) , a ser recolhida aos cofres do Tesouro Nacional, com atualização monetária calculada da data deste acórdão até a data do pagamento, se este for efetuado após o vencimento do prazo abaixo estipulado;
9.3. fixar prazo de 15 (quinze) dias, a contar das notificações, para comprovação, perante o Tribunal, do recolhimento da dívida acima imputada e autorizar, desde já, a cobrança judicial da dívida, caso não atendidas as notificações;
9.4. autorizar, desde logo, o pagamento da dívida em até 36 (trinta e seis) parcelas mensais consecutivas, caso venha a ser solicitado pelo responsável antes do envio do processo para cobrança judicial, fixando o vencimento da primeira parcela em 15 (quinze) dias, a contar do recebimento das notificações, e o das demais a cada 30 (trinta) dias, com incidência dos respectivos encargos legais sobre o valor de cada prestação e alertando o responsável que a inadimplência de qualquer parcela acarretará vencimento antecipado do saldo devedor;
	9.5. dar ciência da presente deliberação aos responsáveis e à Procuradoria da República no Estado do Maranhão.

Tomada de contas especial instaurada pelo Fundo Nacional de Saúde em razão de irregular aplicação de recursos transferidos ao Fundo Municipal de Saúde de Carolina/MA.

Primeira Câmara

Município de Carolina/MA

3. Interessados: Fundo Nacional de Saúde (CNPJ 00.530.493/0001-71); Camilo Alves dos Santos Filho (CPF XXX.209.753-XX); Prefeitura Municipal de Carolina - MA (CNPJ 12.081.691/0001-84).

13.1. Ministros presentes: Benjamin Zymler (na Presidência) e Jorge Oliveira (Relator).
13.2. Ministros-Substitutos convocados: Augusto Sherman Cavalcanti e Weder de Oliveira.

JORGE OLIVEIRA

Tratam os autos de tomada de contas especial (TCE) instaurada pelo Fundo Nacional de Saúde - Ministério da Saúde (FNS/MS) , originalmente, em desfavor da Secretaria Municipal de Saúde de Carolina/MA (CNPJ 12.157.543/0001-04) , em razão de não comprovação da regular aplicação dos recursos repassados pela União, função Saúde, para atendimento à Atenção Básica/PAB Fixo, por intermédio do FNS/MS.
	2. Adoto como relatório a instrução produzida no âmbito da Secex/TCE (peça 50) , que contou com a anuência dos dirigentes da referida unidade (peças 51 e 52) , bem como do representante do Ministério Público junto ao TCU (peça 53) :
"HISTÓRICO
Em 17/4/2019, com fundamento na Instrução Normativa (IN) TCU 71/2012, alterada pela IN/TCU 76/2016, e pela Decisão Normativa/TCU 155/2016, o dirigente da instituição FNS/MS autorizou a instauração da tomada de contas especial (peça 2) . O processo foi registrado no sistema e-TCE com o número 1060/2019.
Os recursos repassados pelo FNS/MS ao Fundo Municipal de Saúde (FMS) de Carolina/MA, no período de 1º/7/2016 a 28/2/2017, na modalidade fundo a fundo, foram auditados pelo Departamento Nacional de Auditoria do SUS (Denasus) , conforme consignado no Relatório da Auditoria 17.359 (RA 17.359/Denasus) , peça 3. 
O fundamento para a instauração da TCE, conforme consignado na matriz de responsabilização elaborada pelo tomador de contas (peça 26) , foi a constatação da seguinte irregularidade: 
Pagamento de ações e serviços de saúde diferente do bloco de financiamento a que se destina.
O responsável arrolado foi devidamente comunicado e, diante da ausência de justificativas suficientes para elidir a irregularidade e da não devolução dos recursos, instaurou-se a tomada de contas especial.
	No Relatório Completo do Tomador de Contas Especial 054/2019 (peça 25) , o tomador de contas concluiu que o prejuízo importaria no valor atualizado, sem juros, em 16/6/2020, de R$ 232.282,45, imputando-se a responsabilidade à Secretaria Municipal de Saúde (SMS) de Carolina/MA, na condição de contratada. 
	Em 30/4/2020, a Controladoria-Geral da União emitiu o Relatório de Auditoria E-TCE 1060/2019 (peça 27) em concordância com o relatório do tomador de contas, nominando a responsabilidade do Município de Carolina/MA - Fundo Municipal de Saúde (CNPJ 12.157.543/0001-04) . O certificado de auditoria e o parecer do dirigente do órgão de controle interno concluíram pela irregularidade das presentes contas (peças 28 e 29) .
	Em 18/5/2020, o ministro responsável pela área atestou haver tomado conhecimento das conclusões contidas no relatório e certificado de auditoria, bem como do parecer conclusivo do dirigente do órgão de controle interno, manifestando-se pela irregularidade das contas, e determinou o encaminhamento do processo ao Tribunal de Contas da União (peça 30) .
Em 20/5/2020, esta TCE foi autuada no TCU, dando início à fase externa.
10. 	Na instrução precedente (peça 33) , foram propostas as seguintes citações/audiências: 
	a)	 citação do Município de Carolina/MA (CNPJ 12.081.691/0001-84) , na condição de beneficiário dos recursos, para apresentar alegações de defesa e/ou recolher, aos cofres do Fundo Municipal de Saúde de Carolina/MA, a quantia indicada, atualizada monetariamente a partir da respectiva data até o efetivo recolhimento, abatendo-se na oportunidade a quantia eventualmente ressarcida, na forma da legislação em vigor, em face de desvio de finalidade na aplicação de recursos federais oriundos do Fundo Nacional de Saúde, caracterizado pela utilização em gasto público alheio às ações e aos serviços de saúde, evidenciado nas constatações constantes do Relatório de Auditoria do Denasus 17.359; e
	b) audiência do Sr. Camilo Alves dos Santos Filho (CPF XXX.209.753-XX) , secretário municipal de saúde, no período de 20/4/2015 a 31/12/2016, na condição de gestor dos recursos, para apresentar razões de justificativa quanto à aplicação de recursos transferidos pela União para função Saúde em ação alheia a essa função, caracterizado pela utilização de recursos do Bloco de Financiamento da Atenção Básica em despesas próprias do ente municipal, não financiáveis com recursos federais do SUS, conforme a Constatação 474499 do RA 17.359/Denasus e o Despacho DITCE/FNS/CCONT/CGEOFC/FNS.
11. 	A proposta foi endossada pela SecexTCE (peças 34 e 35) .
12. 	Com amparo na delegação de competência da Ministra Ana Arraes, relatora do presente processo, a Secretaria de Comunicação Processual (Seproc) expediu o Ofício 32.926/2020-TCU/Seproc, de 30/6/2020 (peça 39) , para citação do Município de Carolina/MA, e os Ofícios 32.928/2020-TCU/Seproc, de 30/6/2020 (peça 41) , e 37.348/2020-TCU/Seproc, de 17/7/2020 (peça 40) , e para audiência do Sr. Camilo Alves dos Santos Filho.
13. 	O Ofício 32.926/2020 foi entregue no endereço da prefeitura de Carolina/MA em 5/8/2020, conforme demonstra o retorno do aviso de recebimento (AR) ao TCU (peça 43) . O Ofício 37.348/2020 foi entregue no endereço do Sr. Camilo em 8/9/2020, conforme demonstra o retorno do AR ao TCU (peça 48) , enquanto que o Ofício 32.928/2020 foi devolvido ao TCU sem ter sido entregue ao destinatário, conforme evidencia o retorno da correspondência (peça 42) .
14. 	Regularmente notificado, o Município de Carolina/MA apresentou alegações de defesa em 20/8/2020 (peça 45) e pedido de parcelamento do débito (peça 47) .
15. 	Por outro lado, regularmente notificado pelo Ofício 37.348/2020-TCU/Seproc, o Sr. Camilo Alves dos Santos Filho não atendeu à audiência do TCU, incidindo em revelia, nos termos do art. 12, § 3º, da Lei 8.443/1992.
ANÁLISE DOS PRESSUPOSTOS DE PROCEDIBILIDADE DA IN/TCU 71/2012
Apreciação de Eventual Prejuízo ao Contraditório e à Ampla Defesa
16. 	Verifica-se que não houve o transcurso de mais de dez anos desde o fato gerador sem que tenha havido a notificação dos responsáveis pela autoridade administrativa federal competente (art. 6º, inciso II, c/c art. 19 da IN/TCU 71/2012, modificada pela IN/TCU 76/2016) , uma vez que o fato gerador da irregularidade sancionada ocorreu em 26/12/2016, e os responsáveis foram notificados sobre as irregularidades pela autoridade administrativa competente conforme abaixo:
16.1. 	Município de Carolina/MA, excepcionalmente, não houve notificação na fase interna da TCE.
16.2.	Camilo Alves dos Santos Filho, excepcionalmente, não houve notificação na fase interna da TCE.
Valor de Constituição da TCE 	
17. 	Verifica-se, ainda, que o valor atualizado do débito apurado (sem juros) em 1º/1/2017 era de R$ 208.837,66, portanto superior ao limite mínimo de R$ 100.000,00, na forma estabelecida conforme os arts. 6º, inciso I, e 19 da IN/TCU 71/2012, modificada pela IN/TCU 76/2016. 
Verificação da Existência de Outros Débitos 
18. 	Em atenção ao comando contido no item 9.4 do Acórdão 1772/2017-TCU-Plenário, de relatoria do Exmo. Ministro-Substituto Augusto Sherman Cavalcanti, e em atendimento ao disposto no art. 6º, § 1º, da IN TCU 71/2012, informa-se não ter sido constatada a existência de outros débitos imputáveis aos responsáveis arrolados nestes autos.
EXAME TÉCNICO			  
Esgotamento da via administrativa do Ministério da Saúde para ressarcimento do dano
19. 	Preliminarmente, oportuno consignar que, nos termos do art. 23, § 1º, do Decreto 7.827/2012, que regulamenta a Lei Complementar 141/2012, e item 9.3.5.2 do Acórdão 1072/2017-TCU-Plenário (Relator Min. Bruno Dantas) , não consta que foram esgotadas, na via administrativa de controle interno do Ministério da Saúde, as medidas para ressarcimento do dano, apesar de as notificações expedidas aos responsáveis mencionada no relatório do tomador de contas (peça 25, p. 4) 
Caracterização das irregularidades geradoras do dano ao erário
20. 	De acordo com as análises empreendidas na instrução precedente, as irregularidades descritas no relatório do tomador, bem como as respectivas condutas identificadas, que deram origem a esta TCE, podem ser melhor descritas da forma que se segue. A estrutura adotada nesta instrução reflete a matriz de responsabilização (peça 32) : 
21. 	Irregularidade 1: desvio de finalidade na aplicação de recursos federais oriundos do Fundo Nacional de Saúde, caracterizado pela utilização em gasto público alheio às ações e aos serviços de saúde, evidenciado na Constatação 474499, constante do Relatório de Auditoria do Denasus 17.359.
21.1.	Fundamentação para o encaminhamento: 
21.1.1. 	Os documentos acostados aos autos demonstram a utilização de parcela dos recursos vinculados a/ao Programa Atenção Básica - PAB Fixo para pagamento de despesas com aquisição de gêneros alimentício, aquisição de oxigênio medicinal, aquisição de combustíveis e lubrificantes, locação de veículos e aquisição de materiais para bebedouros e filtros, gastos que não se enquadram nas finalidades previstas na legislação do SUS.
21.1.2. 	Verifica-se que houve aplicação dos recursos em benefício da comunidade local, inexistindo indícios de que os gestores municipais tenham auferido benefícios com a aplicação irregular.
21.1.3.	No caso de transferência fundo a fundo de recursos do SUS a outros entes federativos, comprovada a aplicação dos recursos em benefício da pessoa jurídica, mas em objeto ou finalidade diversa da definida em norma, o Tribunal tem se manifestado no sentido de que cabe ao ente federado a obrigação de recompor o fundo de saúde do ente beneficiário do repasse da União, com recursos próprios, os valores gastos indevidamente (art. 27, inciso I, da LC 141/2012) .
21.1.4.	Essa linha decisória foi adotada em numerosas deliberações (Acórdão 3702/2015-TCU-Segunda Câmara, Rel. Min. André de Carvalho; 3.990/2016-TCU-Primeira Câmara, Rel. Min. Bruno Dantas; e 3.536/2019-TCU-Primeira Câmara, Rel. Min. Augusto Sherman, dentre muitos outros) , merecendo destaque os entendimentos firmados por intermédio do item 9.3.2 do Acórdão 1072/2017-TCU-Plenário, Rel. Min. Bruno Dantas, abaixo reproduzidos:.
9.3.2. com relação aos débitos decorrentes de desvio de objeto ou finalidade:
9.3.2.1. o art. 27, inciso I, da Lei Complementar 141/2012 impõe a obrigação de devolução dos valores aplicados indevidamente, não fazendo distinções entre o desvio de objeto e o de finalidade;
9.3.2.2. considerando que as despesas irregulares são realizadas em benefício da comunidade local, cabe, na linha do que determina o art. 3º Decisão Normativa TCU 57/2004 e o art. 27, inciso I, da Lei Complementar 141/2012, ao ente federado a obrigação de recompor, com recursos próprios, os valores gastos indevidamente, atualizados monetariamente, ao fundo de saúde do ente beneficiário do repasse, podendo, ainda, haver a responsabilização solidária do agente público causador da irregularidade e a sua apenação com multa;.
9.3.2.3. embora não se possa falar propriamente em dano ao erário, a obrigação de recomposição do fundo local caracteriza um débito do ente beneficiário do repasse perante o fundo de saúde local, cabendo, portanto, a instauração de tomada de contas especial para perquirir esses valores, nos moldes da Lei 8.443/1992 e dos demais normativos que regem a matéria no âmbito deste Tribunal, bem como das diretrizes estabelecidas no item 9.3.5 abaixo e seus subitens;
21.1.5. 	Com relação à responsabilização do gestor, a jurisprudência dominante estabelece que, não havendo indícios de locupletamento pelo responsável, não cabe imputação de débito ao agente público.
21.1.6. 	Entretanto, a comprovação de que promoveu a aplicação do dinheiro público em finalidade distinta daquela a qual legalmente se vinculava, contrariamente aos normativos vigentes, enseja o julgamento pela irregularidade das suas contas, a teor do disposto nas alíneas "b" e "c" do inciso III do art. 16 da Lei 8.443/1992, além de imputação de multa, com fundamento no inciso I do artigo 58 dessa Lei.
21.1.7.	Com base nessa orientação jurisprudencial e considerando as circunstâncias acima expostas, impõe-se a responsabilização somente do Município de Carolina/MA pelo débito decorrente da aplicação indevida dos recursos em questão, sem prejuízo da imputação de responsabilidade ao então gestor municipal pelo ato praticado com grave infração à norma legal.
21.1.8. 	Evidências da irregularidade: Despacho DITCE/FNS/CCONT/CGEOFC/FNS/SE/MS (peça 2) e RA 17.359 (peça 3) .
21.1.9.	Normas infringidas: Portaria GM/MS 204/2007, artigos 6º, 34 e 35.
21.1.10. 	Débitos relacionados ao Município de Carolina/MA (CNPJ 12.081.691/0001-84) :
	Data de ocorrência
	Valor histórico (R$) 

	12/7/2016
	19.308,15

	4/8/2016
	2.501,50

	10/8/2016
	38.584,29

	11/8/2016
	7.500,00

	15/8/2016
	8.602,38

	6/9/2016
	1.045,00

	8/9/2016
	25.422,00

	12/9/2016
	10.691,88

	7/10/2016
	25.422,00

	10/10/2016
	8.000,00

	17/10/2016
	6.000,00

	7/11/2016
	20.819,35

	22/11/2016
	3.456,60

	9/12/2016
	6.961,50

	14/12/2016
	15.315,39

	26/12/2016
	7.334,00

                   Valor atualizado do débito (sem juros) em 16/6/2020: R$ 232.282,4521.1.11. 	Cofre credor: Fundo Municipal de Saúde de Carolina/MA.
21.1.12. 	Responsável: Município de Carolina/MA (CNPJ 12.081.691/0001-84) .
21.1.12.1.	Conduta: aplicar recursos transferidos pela União para função Saúde em ação alheia a essa função, caracterizado pela utilização de recursos do Bloco de Financiamento da Atenção Básica para despesas de responsabilidade do ente municipal, não financiáveis com recursos federais do SUS.
21.1.12.2.	Nexo de causalidade: a utilização de recursos da saúde em despesas estranhas ao SUS causou prejuízo a este, tendo em vista que prejudicou o atingimento dos objetivos para os quais foram aprovados, resultando em dano ao erário.
21.1.12.3. 	Culpabilidade: não se aplica. 
21.1.13.	Encaminhamento: citação.
22. 	Irregularidade 2: aplicar recursos transferidos pela União para função Saúde em ação alheia a essa função, caracterizado pela utilização de recursos do Bloco de Financiamento da Atenção Básica em despesas próprias do ente municipal, não financiáveis com recursos federais do SUS.
22.1. 	Fundamentação para o encaminhamento: 
22.1.1.	Caracterizado o desvio de finalidade na utilização de verbas federais, ainda que os recursos tenham sido empregados em benefício do município, não havendo provas de que foram atendidas as necessidades específicas da comunidade que o recurso financeiro visava suprir, a jurisprudência do TCU prevê que o débito seja imputado individualmente ao município beneficiado e que seja aplicada multa ao gestor responsável pelo ilícito. Além disso, as contas de ambos devem ser julgadas irregulares (Acórdão 1885/2015-TCU-Plenário, 7.585/2015-TCU-1ª Câmara, 5.224/2015-TCU-2ª Câmara, 7.102/2014-TCU-2ª Câmara) .
22.1.2. 	Evidências da irregularidade: Despacho DITCE/FNS/CCONT/CGEOFC/FNS/SE/MS (peça 2) e RA 17.359 (peça 3) .
22.1.3. 	Normas infringidas: Arts. 6º, 34 e 35 da Portaria GM/MS 204/2007.
22.1.4.	Responsável: Camilo Alves dos Santos Filho (CPF: XXX.209.753-XX) .
22.1.4.1. 	Conduta: aplicar recursos transferidos pela União para função Saúde em ação alheia a essa função, caracterizado pela utilização de recursos do Bloco de Financiamento da Atenção Básica em despesas próprias do ente municipal, não financiáveis com recursos federais do SUS.
22.1.4.2. 	Nexo de causalidade: a utilização de recursos da saúde em despesas estranhas ao SUS causou prejuízo a este, tendo em vista que prejudicou o atingimento dos objetivos para o qual fora aprovado, resultando em dano ao erário. A conduta descrita permitiu a realização de despesas incompatíveis com a finalidade prevista, o que acarreta para o gestor julgamento das contas pela irregularidade e aplicação de multa.
22.1.4.3.	Culpabilidade: não há excludentes de ilicitude, de culpabilidade e de punibilidade; é razoável supor que o responsável tinha consciência da ilicitude de sua conduta; era exigível conduta diversa da praticada, qual seja, aplicar os recursos que lhe foram confiados por intermédio do instrumento em questão exclusivamente em ações associadas à Atenção Básica. 
22.1.5. 	Encaminhamento: audiência.
23. 	Em razão das irregularidades apontadas encontrarem-se devidamente demonstradas, devia ser citado o responsável, Município de Carolina/MA, para apresentar alegações de defesa e/ou recolher o valor total do débito quantificado e ser ouvido em audiência o responsável, Camilo Alves dos Santos Filho, na condição de secretário municipal de saúde, para apresentar razões de justificativa em relação às irregularidades descritas anteriormente.
Individualização das Condutas
24. 	Da análise dos documentos presentes nos autos, verifica-se que o Sr. Camilo Alves dos Santos Filho, na condição de secretário municipal de saúde de Carolina/MA, era a pessoa responsável pela gestão e execução dos recursos federais repassados pelo FNS/MS ao Município de Carolina - Fundo Municipal de Saúde, na modalidade fundo a fundo.
25. 	Apesar de o tomador de contas haver nominado como responsável a Secretaria Municipal de Saúde de Carolina/MA, e a Controladoria Geral da União, ao Fundo Municipal de Saúde, deve ser feita uma pequena correção. A responsabilidade deve ser atribuída ao ente federativo municipal, no caso, o Município. Como órgão público, ensina Hely Lopes Meirelles, a Secretaria Municipal de Saúde, e até mesmo a Prefeitura, não são pessoas jurídicas, mas simplesmente unidades centrais na estrutura administrativa do Município. 
26. 	Além de o Município de Carolina/MA, também o Sr. Camilo Alves dos Santos Filho, na condição de secretário municipal de saúde, deve ser incluído como responsável neste processo, uma vez que há evidências de que tenha tido participação nas irregularidades aqui verificadas.
27. 	Verifica-se que foi dada oportunidade de defesa à Secretaria Municipal de Saúde (SMS) de Carolina/MA na fase interna da TCE, em obediência aos princípios constitucionais que asseguram o direito ao contraditório e à ampla defesa (art. 5º, inciso LV, da Constituição Federal) , conforme detalhado no item "Análise dos Pressupostos de Procedibilidade da IN/TCU 71/2012", subitem "Prejuízo ao Contraditório e Ampla Defesa".
28. 	Entretanto, os responsáveis pela SMS de Carolina/MA não apresentaram justificativas suficientes para elidir as irregularidades e não recolheram o montante devido aos cofres do Fundo Municipal de Saúde daquele município, razão pela qual a responsabilidade do gestor e do município deviam ser mantidas.
Verificação do Prazo de Prescrição da Pretensão Punitiva
29. 	Observa-se não ter ocorrido a prescrição da pretensão punitiva por parte do TCU que, nos termos do entendimento firmado no Acórdão 1441/2016-TCU-Plenário (Rel. Ministro Benjamin Zymler) , subordina-se ao prazo geral de prescrição indicado no art. 205 do Código Civil, qual seja, dez anos contados a partir da data de ocorrência da irregularidade sancionada, nos termos do art. 189 do Código Civil. As irregularidades discutidas nesta TCE ocorreram no exercício de 2016, portanto há menos de dez anos, bem como houve a interrupção do prazo prescricional em virtude da emissão do ato que determinou a citação e audiência dos responsáveis (peça 35) .
Análise das Citações/Audiências
Revelia do Sr. Camilo Alves dos Santos Filho
30. 	Apesar de o Sr.  Camilo Alves dos Santos Filho ter tomado ciência do expediente que lhe foi encaminhado, conforme atesta o AR que compõe a peça 48, não atendeu à audiência e não se manifestou quanto às irregularidades verificadas.
31. 	Transcorrido o prazo regimental fixado e mantendo-se inerte o aludido responsável, impõe-se que seja considerado revel, dando-se prosseguimento ao processo, de acordo com o art. 12, § 3º, da Lei 8.443/1992.
32. 	Cumpre, aqui, tecer breves considerações sobre a forma como são realizadas as comunicações processuais no TCU. A esse respeito, destacam-se o art. 179, do Regimento Interno do TCU (Resolução 155, de 4/12/2002) e o art. 4º, inciso III, § 1º, da Resolução TCU 170, de 30 de junho de 2004, in verbis:
Art. 179. A citação, a audiência ou a notificação, bem como a comunicação de diligência, farse-ão:
I - mediante ciência da parte, efetivada por servidor designado, por meio eletrônico, fac-símile, telegrama ou qualquer outra forma, desde que fique confirmada inequivocamente a entrega da comunicação ao destinatário;
II - mediante carta registrada, com aviso de recebimento que comprove a entrega no endereço do destinatário;
III - por edital publicado no Diário Oficial da União, quando o seu destinatário não for localizado
 (...) 
Art. 3º As comunicações serão dirigidas ao responsável, ou ao interessado, ou ao dirigente de órgão ou entidade, ou ao representante legal ou ao procurador constituído nos autos, com poderes expressos no mandato para esse fim, por meio de:
I - correio eletrônico, fac-símile ou telegrama;
II - servidor designado;
III - carta registrada, com aviso de recebimento;
IV - edital publicado no Diário Oficial da União, quando o seu destinatário não for localizado, nas hipóteses em que seja necessário o exercício de defesa".
Art. 4º. Consideram-se entregues as comunicações:
I - efetivadas conforme disposto nos incisos I e II do artigo anterior, mediante confirmação da ciência do destinatário;
II - realizadas na forma prevista no inciso III do artigo anterior, com o retorno do aviso de recebimento, entregue comprovadamente no endereço do destinatário;
III - na data de publicação do edital no Diário Oficial da União, quando realizadas na forma prevista no inciso IV do artigo anterior.
§ 1º O endereço do destinatário deverá ser previamente confirmado mediante consulta aos sistemas disponíveis ao Tribunal ou a outros meios de informação, a qual deverá ser juntada ao respectivo processo.
 (...) 
33. 	Bem se vê, portanto, que a validade da citação via postal não depende de que o AR seja assinado pelo próprio destinatário da comunicação, o que dispensa, no caso em tela, a entrega do AR em "mãos próprias". A exigência da norma é no sentido de o Tribunal verificar se a correspondência foi entregue no endereço correto, residindo aqui a necessidade de certeza inequívoca. 
34. 	Não é outra a orientação da jurisprudência do TCU, conforme se verifica dos julgados a seguir transcritos:
São válidas as comunicações processuais entregues, mediante carta registrada, no endereço correto do responsável, não havendo necessidade de que o recebimento seja feito por ele próprio (Acórdão 3648/2013-TCU-Segunda Câmara, Relator Ministro JOSÉ JORGE) ;
É prescindível a entrega pessoal das comunicações pelo TCU, razão pela qual não há necessidade de que o aviso de recebimento seja assinado pelo próprio destinatário. Entregandose a correspondência no endereço correto do destinatário, presume-se o recebimento da citação. (Acórdão 1019/2008-TCU-Plenário, Relator Ministro BENJAMIN ZYMLER) ;
As comunicações do TCU, inclusive as citações, deverão ser realizadas mediante Aviso de Recebimento - AR, via Empresa Brasileira de Correios e Telégrafos, bastando para sua validade que se demonstre que a correspondência foi entregue no endereço correto. (Acórdão 1526/2007-TCU-Plenário, Relator Ministro AROLDO CEDRAZ) .
35. 	A validade do critério de comunicação processual do TCU foi referendada pelo Supremo Tribunal Federal, nos termos do julgamento do MS-AgR 25.816/DF, por meio do qual se afirmou a desnecessidade da ciência pessoal do interessado, entendendo-se suficiente a comprovação da entrega do "AR" no endereço do destinatário:
EMENTA: AGRAVO REGIMENTAL. MANDADO DE SEGURANÇA. DESNECESSIDADE DE INTIMAÇÃO PESSOAL DAS DECISÕES DO TRIBUNAL DE CONTAS DA UNIÃO. ART. 179 DO REGIMENTO INTERNO DO TCU. INTIMAÇÃO DO ATO IMPUGNADO POR CARTA REGISTRADA, INICIADO O PRAZO DO ART. 18 DA LEI nº 1.533/51 DA DATA CONSTANTE DO AVISO DE RECEBIMENTO. DECADÊNCIA RECONHECIDA. AGRAVO IMPROVIDO.
O envio de carta registrada com aviso de recebimento está expressamente enumerado entre os meios de comunicação de que dispõe o Tribunal de Contas da União para proceder às suas intimações.
O inciso II do art. 179 do Regimento Interno do TCU é claro ao exigir apenas a comprovação da entrega no endereço do destinatário, bastando o aviso de recebimento simples.
36. 	Nos processos do TCU, a revelia não leva à presunção de que seriam verdadeiras todas as imputações levantadas contra os responsáveis, diferentemente do que ocorre no processo civil, em que a revelia do réu opera a presunção da verdade dos fatos narrados pelo autor. Dessa forma, a avaliação da responsabilidade do agente não pode prescindir da prova existente no processo ou para ele carreada.
37.	Ao não apresentar sua defesa, o responsável deixou de produzir prova da regular aplicação dos recursos sob sua responsabilidade, em afronta às normas que impõem aos gestores públicos a obrigação legal de, sempre que demandados pelos órgãos de controle, apresentar os documentos que demonstrem a correta utilização das verbas públicas, a exemplo do contido no art. 93 do Decreto-Lei 200/67: "Quem quer que utilize dinheiros públicos terá de justificar seu bom e regular emprego na conformidade das leis, regulamentos e normas emanadas das autoridades administrativas competentes." 
38. 	Mesmo as razões de justificativa não sendo apresentadas, considerando o princípio da verdade real que rege esta Corte, procurou-se buscar, em manifestações dos responsáveis na fase interna desta TCE, se havia algum argumento que pudesse ser aproveitado a seu favor. Mas não foi este o caso. Os elementos contidos nos autos indicam irregularidade nos atos de gestão praticados pelo Sr. Camilo Alves dos Santos Filho.
39. 	Por isso, o Tribunal deve declarar a revelia do responsável, julgar suas contas especiais irregulares e aplicar-lhe a multa prevista no art. 58, inciso II, da Lei 8.443/1992.
Alegações de Defesa do Município de Carolina/MA
40. 	Em atendimento à citação do TCU, o Procurador-Geral Adjunto do Município de Carolina/MA informou que o ente municipal que irá reparar o dano conforme a Proposta de Encaminhamento (peça 33, item 25, a) . Para tanto, requereu o parcelamento do valor de R$ 232.282,45 em cinco parcelas iguais, nos termos do artigo 217, do Regimento Interno do TCU (peças 45 e 47) .
Análise
41. 	De acordo com o art. 26 da Lei 8.443/1992, em qualquer fase do processo, o Tribunal poderá autorizar o recolhimento parcelado da importância devida, na forma estabelecida no Regimento Interno (RI/TCU) , incidindo sobre cada parcela os acréscimos legais correspondentes, sendo que a falta de recolhimento de qualquer parcela implicará vencimento antecipado do valor parcelado.
42. 	O art. 217 do RI/TCU disciplina o recolhimento parcelado, que poderá ser solicitado em qualquer fase do processo, desde que ainda não tenha sido remetido para cobrança judicial. O § 1º informa a incidência de atualização monetária e acréscimos legais; o § 2º informa que a falta de pagamento de 	qualquer parcela implicará vencimento antecipado do valor devedor.
43. 	Sendo assim, com amparo no art. 26 da Lei 8.443/1992, c/c o art. 217 do RI/TCU, pode-se acolher o pedido de parcelamento feito pelo Procurador-Geral Adjunto do Município de Carolina/MA no sentido de autorizar o pagamento parcelado do valor de R$ 232.282,45, a favor do FMS de Carolina/MA, em cinco parcelas iguais, atualizadas monetariamente desde 6/6/2020.
44. 	Cabe, portanto, autorizar, nos termos do art. 26 da Lei 8.443/1992, o parcelamento da dívida em cinco parcelas mensais e sucessivas, sobre as quais incidirão atualização monetária, devendo a primeira parcela ser recolhida no prazo de quinze dias, a contar da data de notificação da autorização de parcelamento, e as demais parcelas em intervalos de  trinta dias, esclarecendo ao representante legal do município que a falta de pagamento de qualquer parcela importará no vencimento antecipado do saldo devedor, sem prejuízo das demais medidas legais.
CONCLUSÃO
45. 	Diante da revelia do Sr. Camilo Alves dos Santos Filho e inexistindo nos autos elementos que permitam concluir pela ocorrência de boa-fé ou de outros excludentes de culpabilidade em sua conduta, propõe-se que suas contas sejam julgadas irregulares e que seja aplicada ao responsável a multa prevista no art. 58 da Lei 8.443/1992.
46. 	Diante do pedido de parcelamento do débito formulado pelo Procurador-Geral Adjunto do Município de Carolina/MA, o Tribunal pode acolher o pedido e autorizar o parcelamento da dívida em cinco parcelas.
PROPOSTA DE ENCAMINHAMENTO
47. 	Diante do exposto, submete-se os autos à consideração superior, propondo:
 considerar revel, para todos os efeitos, com fulcro no art. 12, § 3º, da Lei n. 8.443/92, o Sr. Camilo Alves dos Santos Filho (CPF XXX.209.753-XX) , na condição ex-secretário municipal de saúde de Carolina/MA;
	b) com fundamento nos arts. 1º, inciso I, 16, inciso III, alínea "b", da Lei 8.443/1992 c/c os arts. 19, parágrafo único, e 23, inciso III, da mesma Lei, e com arts. 1º, inciso I, 209, inciso II, 210, §2º, e 214, inciso III, do Regimento Interno, que sejam julgadas irregulares as contas do Sr. Camilo Alves dos Santos Filho (CPF XXX.209.753-XX) , na condição ex-secretário municipal de saúde de Carolina/MA; 
	c) aplicar ao Sr. Camilo Alves dos Santos Filho (CPF XXX.209.753-XX) a multa prevista no art. 58, inciso II, da Lei 8.443/1992, c/c o art. 268, inciso I, do Regimento Interno, fixando-lhe o prazo de 15 (quinze) dias, a contar da notificação, para comprovar, perante o Tribunal (art. 214, inciso III, alínea "a", do Regimento Interno) , o  recolhimento da dívida aos cofres do Tesouro Nacional, atualizada monetariamente desde a data do presente acórdão até a do efetivo recolhimento, se for paga após o vencimento, na forma da legislação em vigor
	d) autorizar, desde logo, nos termos do art. 28, inciso II, da Lei 8.443/1992, a cobrança judicial da dívida, caso não atendida a notificação;
	e) autorizar, caso seja de interesse do Sr.  Camilo Alves dos Santos Filho, o pagamento das dívidas em 36 parcelas mensais e consecutivas, nos termos do art. 26 da Lei 8.443/1992 c/c o art. 217 do Regimento Interno, fixando-lhe o prazo de quinze dias, a contar do recebimento da notificação, para comprovar perante o Tribunal o recolhimento da primeira parcela, e de trinta dias, a contar da parcela anterior, para comprovar os recolhimentos das demais parcelas, devendo incidir sobre cada valor mensal, atualizado monetariamente, os juros de mora devidos, na forma prevista na legislação em vigor;
	f) autorizar o município de Carolina/-MA (CNPJ 12.081.691/0001-84) a recolher a dívida de R$ 232.282,45 (valor já atualizado até 6/6/2020) , a favor do Fundo Municipal de Saúde de Carolina/MA, em até 5 parcelas mensais e consecutivas, nos termos do art. 26 da Lei 8.443/1992, c/c o art. 217 do Regimento Interno, fixando-lhe o prazo de quinze dias, a contar do recebimento da notificação, para comprovar perante o Tribunal o recolhimento da primeira parcela, e de trinta dias, a contar da parcela anterior, para comprovar os recolhimentos das demais parcelas, devendo incidir sobre cada valor mensal a atualização monetária."
	É o relatório.

Diego Faria Andraus (OAB/MA 18.160-A), representando o Município de Carolina/MA.

Procurador Júlio Marcelo de Oliveira.

TOMADA DE CONTAS ESPECIAL. TRANSFERENCIA FUNDO A FUNDO NO ÂMBITO DO SUS. ATENÇÃO BÁSICA/PAB FIXO. PAGAMENTO DE SERVIÇOS DE SAÚDE FORA DO BLOCO DE FINANCIAMENTO PREVIAMENTE PACTUADO. APLICAÇÃO DOS RECURSOS EM SERVIÇOS DE SAÚDE EM BENEFÍCIO DA COMUNIDADE LOCAL. NECESSIDADE DE RECOMPOSIÇÃO DO FUNDO MUNICIAL DE SAÚDE COM RECURSOS PROVENIENTES DO TESOURO MUNICIPAL. CITAÇÃO DO ENTE FEDERADO E AUDIÊNCIA DO EX-SECRETÁRIO MUNICIPAL DE SAÚDE. CONCESSÃO DE NOVO PRAZO PARA RECOMPOSIÇÃO DO FMS. REVELIA DO EX-GESTOR MUNICIPAL. CONTAS IRREGULARES E MULTA.

TOMADA DE CONTAS ESPECIAL (TCE)

Secretaria de Controle Externo de Tomada de Contas Especial (SecexTCE).

Esta tomada de contas especial (TCE) , instaurada pelo Fundo Nacional de Saúde (FNS) em 17/4/2019, decorre de irregularidade identificada pelo Departamento Nacional de Auditoria do SUS (Denasus) quando da realização de inspeção na execução de recursos transferidos pelo FNS ao Fundo Municipal de Saúde de Carolina/MA, no período de 1º/7/2016 a 28/2/2017, destinados à Atenção Básica (PAB/Fixo) .
2. 	Em síntese, o Denasus constatou que R$ 206.964,04 (valor histórico) , transferidos entre 12/7/2016 e 26/12/2016, foram alocados em ações e serviços diferentes do bloco de financiamento previamente pactuado entre os fundos de saúde. Assim, esgotadas as vias administrativas para a recomposição do Fundo Municipal e com fundamento no art. 27 da Lei Complementar 141/2012 c/c o art. 23, §1º, do Decreto 7.827/2012 e com a Instrução Normativa - TCU 71/2012, a TCE foi instaurada.
3. 	No âmbito do TCU, a unidade instrutora realizou a citação do Município de Carolina/MA e a audiência do Secretário Municipal de Saúde a época dos fatos, Sr. Camilo Alves dos Santos Filho. Em suas alegações de defesa, o representante da municipalidade informou sua intenção em recompor o Fundo Municipal, requerendo, contudo, o parcelamento do valor. O ex-secretário municipal de saúde, por outro lado, permaneceu silente.
 4. 	Em última instrução, a Secex/TCE, com a anuência do representante do Ministério Público junto ao TCU, propôs que as contas do ex-gestor sejam julgadas irregulares e que lhe seja aplicada a multa prevista no art. 58, inciso II, da Lei 8.443/1992. Ademais, sugeriu autorizar o parcelamento requerido pelo Município de Carolina/MA para a recomposição do Fundo Municipal de Saúde.
5. 	Concordo parcialmente com as análises e encaminhamentos da unidade instrutora.
6.	A transferência e aplicação dos recursos de que tratam estes autos eram regidos pela Portaria GM/MS 204/2007, do Ministério da Saúde. De acordo com os arts. 5º e 6º dessa norma, os recursos destinados às ações e aos serviços de saúde eram transferidos para blocos específicos de financiamento e deveriam ser aplicados exclusivamente no grupo respectivo.
7.	No caso em exame, portanto, restou constatada infração àqueles dispositivos por parte do ex-secretário de saúde. Por outro lado, verificou-se que a comunidade local foi beneficiada pelas ações desenvolvidas, não havendo ainda indício de obtenção de vantagens indevidas ou desfalque pelo agente público. Assim, e na linha dos precedentes jurisprudenciais desta Corte (Acórdão 1885/2015-TCU-Plenário, 1.045/2020 -Plenário, 3.990/2016 - 1ª Câmara e 3.536/2019 - 1ª Câmara) , estou de acordo com o encaminhamento da Secex/TCE em julgar irregulares suas contas e aplicar-lhe a multa prevista no art. 58, inciso II, da Lei 8.443/1992.
7.	Divirjo, porém, da proposta de se determinar que a municipalidade restitua os valores ao respectivo fundo municipal de saúde, considerando, em especial, os fundamentos dos Acórdãos 1.045/2020 e 1.352/2020, ambos do Plenário deste Tribunal.
8.	De acordo com o art. 27, inciso I, da Lei Complementar 141/2012 c/c o art. 23, §3º, do Decreto 7.827/2012, a utilização de recursos transferidos na modalidade fundo a fundo no âmbito do SUS em blocos de financiamento diversos do pactuado, mas em benefício da comunidade local, como no presente caso, ensejaria a obrigação de recomposição do Fundo Municipal de Saúde com recursos do tesouro municipal. Nesse sentido foi o entendimento fixado pelo TCU por meio do Acórdão 1072/2017-TCU-Plenário. 
9.	Ademais, dispõe o art. 3º, §2º, inciso I, c/c o §3º do mesmo dispositivo da Portaria de Consolidação 6, de 28/9/2017, do Ministério da Saúde, que a atualização dos recursos que compõem cada bloco de financiamento deve estar vinculada à finalidade definida em cada programa de trabalho do Orçamento Geral da União (OGU) que deu origem aos repasses realizados pelo FNS, "ainda que em exercício diverso daquele em que ocorreu o ingresso no fundo de saúde do município". 
10. 	Sendo assim, caso restituídos ao fundo municipal os recursos de que tratam estes autos, o Município de Carolina/MA deverá utilizá-lo de acordo com o plano de trabalho do OGU de cinco anos atrás, que considerou o plano quadrienal de saúde da época. Sem dúvida, trata-se de contexto de saúde pública bastante diferente do que atualmente estamos vivendo. Nesse sentido, questiona-se se é razoável determinar que o Município de Carolina/MA recomponha o seu fundo de saúde para executar ações que foram priorizadas no cenário daquela época.
11.	Nesse sentido se manifestou o Ministro Benjamin Zymler no voto condutor do Acórdão 1045/2020-TCU-Plenário, que dispensou a recomposição de fundo municipal de saúde em caso semelhante e que também balizou o Acórdão 1352/2020-TCU-Plenário:
"43. Ora, como antes exposto, o processo de planejamento e orçamento do Sistema Único de Saúde (SUS) deve compatibilizar as necessidades da política de saúde com a disponibilidade de recursos em planos de saúde dos municípios, dos estados, do Distrito Federal e da União (art. 36 da Lei 8.080/1990) .
44. Nesse sentido, o Decreto 7.508/2011 - que regulamenta a Lei 8.080/1990 e dispõe sobre a organização do Sistema Único de Saúde - estabelece que:
	'Art. 16. No planejamento devem ser considerados os serviços e as ações prestados pela iniciativa privada, de forma complementar ou não ao SUS, os quais deverão compor os Mapas da Saúde regional, estadual e nacional.
Art. 17. O Mapa da Saúde será utilizado na identificação das necessidades de saúde e orientará o planejamento integrado dos entes federativos, contribuindo para o estabelecimento de metas de saúde.
Art. 18. O planejamento da saúde em âmbito estadual deve ser realizado de maneira regionalizada, a partir das necessidades dos Municípios, considerando o estabelecimento de metas de saúde.' (grifou-se) . 
52. Por outro lado, a Lei Complementar 141/2012, estabelece que:
'Art. 38.  O Poder Legislativo, diretamente ou com o auxílio dos Tribunais de Contas, do sistema de auditoria do SUS, do órgão de controle interno e do Conselho de Saúde de cada ente da Federação, sem prejuízo do que dispõe esta Lei Complementar, fiscalizará o cumprimento das normas desta Lei Complementar, com ênfase no que diz respeito: 
	I - à elaboração e execução do Plano de Saúde Plurianual; 
	II - ao cumprimento das metas para a saúde estabelecidas na lei de diretrizes orçamentárias;'  (grifou-se) . 
45. Já a Portaria Consolidadora 1/2017 do Ministério da Saúde - que consolida as normas sobre os direitos e deveres dos usuários da saúde e a organização e o funcionamento do Sistema Único de Saúde - estabelece que:
	'Art. 96. O Plano de Saúde, instrumento central de planejamento para definição e implementação de todas as iniciativas no âmbito da saúde de cada esfera da gestão do SUS para o período de 4 (quatro) anos, explicita os compromissos do governo para o setor saúde e reflete, a partir da análise situacional, as necessidades de saúde da população e as peculiaridades próprias de cada esfera.' (grifou-se) . 
46. Em suma, a cada período de quatro anos há a definição das necessidades de saúde da população e a previsão de recursos para supri-las. 
47. Por certo, a ocorrência de desvio de objeto no exercício de 2010 provocou que as ações de saúde naquele exercício não tenham acontecido como o planejado. Ou seja, não ocorreram os procedimentos oftalmológicos então previstos (treino de orientação e mobilidade; atendimento/acompanhamento; e reabilitação visual) .
48. Entretanto, não há garantia de que, transcorridos dez anos, tais procedimentos ainda sejam necessários ou se encaixem como prioritários. É possível que essa demanda já tenha sido suprida nos exercícios seguintes e não se faça mais necessária. É igualmente possível que essa demanda ainda seja necessária e já estejam contemplados recursos no plano de saúde atual para supri-la. Ainda é possível que a demanda ainda exista, mas haja outras prioridades para a saúde mais relevantes e que se colocam como prioritárias na destinação dos recursos.
49. Em outras palavras, a transferência dos recursos federais ora questionados teve como fim a prestação de serviços definidos por condições particulares da realidade daquele período. Remanejar recursos do município agora representaria obrigação dissociada da análise das reais necessidades da população local, com impacto no planejamento das ações de saúde, que, por sua vez, também seguem ditames legais específicos.
50. Em suma, quanto o Tribunal determina que o município realoque recursos para um objeto atrelado a necessidades de dez anos atrás pode interferir de forma inadequada no uso efetivo dos recursos atualmente disponíveis para tão importante área e afetar o cumprimento das metas previstas no plano plurianual de saúde. Nesse sentido, menciono o decidido mediante o Acórdão 5313/2019-TCU-Segunda Câmara.
51. Deve, dessa forma, ser considerado o disposto no art. 20 da Lei de Introdução às normas do Direito Brasileiro para que, neste caso concreto, não seja efetuada determinação ao município para que recomponha os próprios cofres municipais:
	'Art. 20.  Nas esferas administrativa, controladora e judicial, não se decidirá com base em valores jurídicos abstratos sem que sejam consideradas as consequências práticas da decisão.' (grifou-se) ." (Grifos no original) 
12.	A meu ver, este Colegiado deve dar idêntico encaminhamento ao presente caso, deixando de determinar que o Município de Carolina/MA recomponha seu fundo municipal de saúde. 
Em face do exposto, voto por que a 1ª Câmara adote a minuta de acórdão que submeto a este colegiado.
TCU, Sala das Sessões Ministro Luciano Brandão Alves de Souza, em 2 de fevereiro de 2021.
JORGE OLIVEIRA 
Relator